【裁判字號】    98,訴,184
【裁判日期】    980717
【裁判案由】    損害賠償
【裁判全文】
臺灣基隆地方法院民事判決               98年度訴字第184號
原      告  丁○○
                      號
訴訟代理人  柯士斌律師
被      告  乙○○
                      號4樓
被      告  國泰人壽保險股份有限公司
法定代理人  戊○○
訴訟代理人  甲○○
            丙○○
上列當事人間請求損害賠償事件，本院於98年6月26日言詞辯論
終結，判決如下：
    主  文
被告應連帶給付原告新臺幣壹佰陸拾萬元及自民國98年5月13日
起至清償日止按年息百分之五計算之利息。
訴訟費用新臺幣壹萬陸仟捌佰肆拾元由被告連帶負擔。
本判決第一項於原告以新臺幣伍拾參萬參仟元供擔保後，得假執
行；但被告國泰人壽保險股份有限公司如以新臺幣壹佰陸拾萬元
為原告預供擔保，得免為假執行。
    事  實
甲、原告方面：
一、原告主張：
  （一）被告乙○○為被告國泰人壽保險股份有限公司（下稱國
        泰公司）基隆分公司之保險業務員，後升任為銓泰推展
        處儲備處長。被告游蕙芬於民國（下同）96年5月20日
        因週轉不靈，萌生詐騙故意，主動至原告家中向原告佯
        稱可辦理將舊保單轉換為投資型保單，獲利較多，原告
        不疑有他同意換約，遂交付2張舊保險單予乙○○，乙
        ○○即於同年月22日冒用原告及原告之子即訴外人蔣宗
        恩名義，填寫金額分別為新臺幣（下同）20000元及000
        0000元之保單借款借據2張，並在借款人（要保人）欄
        偽造原告丁○○署押，在被保險人欄偽造「蔣宗恩」署
        押，連同上開2張舊保險單交付被告國泰公司，詎被告
        國泰公司未加查明，即於當日將0000000元匯至原告之
        帳戶。其後被告乙○○旋通知原告速將該款項轉匯入其
        帳戶，供為充繳新保單之保險費。原告誤信即請妻子即
        訴外人沈秀珠於同年月23日匯款0000000元至乙○○之
        郵局帳戶內。乙○○得款後後並未用於支付保險費，反
        而再擅用原告名義，填寫保全給付申請書2張，並在申
        請欄偽造原告本人簽名，交付被告國泰公司以辦理原告
        舊保險單之解約事宜，國泰公司未向原告照會查核即逕
        予解約，使原告受有前述金額之損害。原告迭向國泰公
        司反映申訴，卻被認屬被告乙○○之私人借貸行為，不
        予賠償。
  （二）被告乙○○為被告國泰公司之保險業務員，明知所有文
        件簽名均應交由客戶自行簽署，不得偽造，竟藉職務行
        為之便，矇騙原告並偽造原告及原告之子蔣宗恩之署押
        辦理質借0000000元，再巧言騙取0000000元，而使原告
        蒙受損失，其刑責部分業經本院刑事庭審理在案，被告
        乙○○自應對原告負損害賠償責任。而被告國泰公司為
        被告乙○○之僱用人，未善盡監督之責，致被告乙○○
        得以偽造文書方式行使詐騙行為，原告因深信被告乙○
        ○代表公司為業務上之行為依指示辦理致蒙受損害，國
        泰公司應就其受僱人職務上不法行為連帶負損害賠償責
        任。
    爰起訴求為命被告連帶給付原告0000000元及自98年5月13日
    起至清償日止按年息百分之5計算之利息之判決。
二、對被告抗辯之陳述：
  （一）被告乙○○服務年資甚久，又擔任處長之職位，原告不
        疑有他方受騙。且依乙○○所述，亦得證明其偽造簽名
        將原告兩份舊保險單解約及向原告謊稱要匯保費以締結
        新保約進而詐取原告保險費之行為，本係利用上開職務
        內容所給予之機會而為，應認為與職務有關。另被告國
        泰公司之新投資型保單之要保書，亦提高保險業務員犯
        罪不法行為之風險。又保險係專業行為，手續繁雜，原
        告並非保險從業人員，對相關手續或程序不甚瞭解亦屬
        事理之常。
  （二）依被告乙○○所述可知本件並非原告與乙○○間之私人
        借貸關係。而原告之2份舊保單解約、新保單未生效、0
        000000元之保費被詐取，皆是因被告國泰公司所屬之業
        務員利用職務之便所致，被告國泰公司明顯未盡其監督
        之責，而使原告受有前述損害，原告自得依法請求0000
        000元之賠償。
乙、被告方面
    被告答辯：
一、被告乙○○：
  （一）被告乙○○確實係向原告說要轉換新保單，原告亦同意
        將舊保單交給乙○○處理，但乙○○因為自己需要用錢
        ，才將原告所匯給要做新保單契約之0000000元先拿來
        自己用，又因經理陳明仁告知乙○○不能招攬契約，因
        為公司正在調查，故乙○○才沒有將原告簽立之要保書
        繳給公司，並在96年5月24日或25日去原告家，簽借據
        給原告做為憑證，因為日期發生在24日或25日之前，所
        以才會寫印象中的保單借款日期「21日」。
  （二）保單借款借據係被告乙○○所簽，乙○○不知道原告有
        無同意，不過原告有將2張舊保單給乙○○，是要乙○
        ○將0000000元轉換為新保單。
  （三）保全給付申請書亦是被告乙○○所寫，原告既將舊保單
        交付，即係全權交予處理。
  （四）被告國泰公司已對被告乙○○提起刑事附帶民事訴訟，
        向乙○○求償。
二、被告國泰公司：
  （一）保險業務員因長期服務保戶，與保戶建立私有借貸關係
        者，事所多有，本件原告既自認與被告乙○○簽立之借
        據署押為真，可證系爭0000000元實為原告與乙○○間
        私人借貸款項，與被告國泰公司無涉。
  （二）原告曾於93年申請辦理契約轉換，故原告對於辦理契約
        轉換乙事，並非毫無經驗之人，應知悉辦理契約轉換尚
        需簽立保險契約轉換申請書，然其竟稱於96年5月20日
        於被告乙○○遊說下，將系爭2件保險契約交付予乙○
        ○並簽立新保單之要保書，同為契約轉換，程序迥然不
        同，詎原告稱此為「轉換手續正常程序」，實與事理相
        悖。再以一般經驗法則言，辦理契約轉換者，當應知悉
        轉換後之保險名稱、保險金額、保險費及繳別為何（否
        則原保險契約與轉換後契約保費如何找補？），惟原告
        竟對此毫無所悉，且被告國泰公司從未有受理該要保書
        之紀錄，至於原證二之報告書上並無署押，當無證據能
        力。而原告曾任職台電公司工程師，其妻沈秀珠則為國
        中老師，均曾向被告國泰公司投保多件保險，以2人之
        年齡、所受教育、社會經濟及智識程度，當知要保書填
        寫之內容非僅簽名而已，其餘重要內容豈會全部空白。
  （三）倘原告確係以系爭2件保約轉換為投資型保險契約，理
        應由被告國泰公司於新舊保單之保險費抵充找補即可，
        豈需被告國泰公司將0000000元匯入原告帳戶後，再由
        原告將該款項交付乙○○，復再轉送被告國泰公司之理
        ？實與一般投保常理相悖。
  （四）本件被告乙○○故意詐騙客戶的行為，屬其個人犯罪行
        為，與被告國泰公司無關，已經超過被告國泰公司可以
        監督之範圍。
    理  由
甲、兩造不爭執之點為：
一、被告乙○○係被告國泰公司基隆分公司之保險業務員，後升
    任為銓泰推展處儲備處長，有收取第1次保險費之權限。而
    原告係要保人，訴外人蔣宗恩係被保險人，參加被告國泰公
    司之保險：(一)金鑽還本利率變動終身、號碼0000000000，
    (二)真得益養老保險，號碼0000000000。原告共已交保險費
    0000000元。
二、96年5月20日被告乙○○到原告家中建議原告轉換獲利較多
    的新投資型保單，故原告交付2張舊保單，並簽立新保單之
    要保書。96年5月21日原告仍以信用卡扣款方式繳交舊保險
    第3期之保險費918825元。96年5月22日被告國泰公司將0000
    000元匯入原告帳戶，原告又於96年5月23日將上開0000000
    元轉匯入被告乙○○之帳戶，以充繳新保單之保險費。而被
    告乙○○未將原告所匯之0000000元用於支付新保單之保險
    費，被告國泰公司亦未收到該款項。
三、93年時，原告曾向被告國泰公司辦理1件契約轉換，亦由被
    告乙○○經手，原告將舊保單交給乙○○，並簽具保單契約
    轉換申請書及其他相關文件，乙○○把新保單交給原告，被
    告國泰公司沒有匯錢給原告，原告也沒有轉匯乙○○。
四、原告在台電公司服務30多年，擔任該公司工程師20年。原告
    及原告之妻為全家人向被告國泰公司投保共約10餘件，均由
    被告乙○○經手。
乙、得心證之理由：
    本件兩造之爭點厥為：被告乙○○向原告建議將2張舊保單
    轉換為獲利較多之新保單，使原告交付2張舊保單、簽下新
    保單之要保書及囑咐原告將0000000元匯入其帳戶作為繳納
    新保單之保險費，但得款後卻未為原告辦理新保單，致原告
    受有損害，就原告所受之損害，被告國泰公司是否應負民法
    第188條第1項前段之僱用人連帶賠償責任？
一、按「受僱人因執行職務，不法侵害他人之權利者，由僱用人
    與行為人連帶負損害賠償責任。但選任受僱人及監督其職務
    之執行，已盡相當之注意或縱加以相當之注意而仍不免發生
    損害者，僱用人不負賠償責任。」民法第188條第1項定有明
    文。又該條項所謂受僱人因執行職務不法侵害他人之權利，
    不僅指受僱人因執行其所受命令，或委託之職務自體或執行
    該職務所必要之行為，而不法侵害他人之權利者而言，即受
    僱人之行為，在客觀上足認與其執行職務有關，而不法侵害
    他人之權利者，就令其為自己利益所為亦應包括在內。且該
    項所稱之執行職務，初不問僱用人與受僱人之意思如何，一
    以行為之外觀斷之，即是否執行職務，悉依客觀事實決定。
    苟受僱人之行為外觀具有執行職務之形式，在客觀上足以認
    定其為執行職務者，就令其為濫用職務行為、怠於執行職務
    行為，或利用職務上之機會及與執行職務之時間或處所有密
    切關係之行為，均應涵攝在內。最高法院著有42年度台上字
    第1224號判例、90年度台上字第1991號判決意旨可參。是本
    件被告國泰公司應否負僱用人之連帶賠償責任，自應視被告
    乙○○是否屬民法第188條第1項前段之「因執行職務」定之
    。次按保險業務員管理規則第15條業明定：「業務員經授權
    從事保險招攬之行為，視為該所屬公司授權範圍之行為，所
    屬公司對其業務員之招攬行為應嚴加管理並就其業務員招攬
    行為所生之損害依法負連帶責任。業務員同時登錄為財產保
    險及人身保險業務員者，其分別登錄之所屬公司應依法負連
    帶責任。…第1項所稱保險招攬之行為，係指下列之行為：
    解釋保險商品內容及保單條款、說明填寫要保書注意事項、
    轉送要保文件及保險單、其他經所屬公司授權從事保險招攬
    之行為。」
二、經查被告乙○○係被告國泰公司之保險業務員，屬受被告國
    泰公司之監督而為其所使用之受僱人，且其職務內容包含保
    險商品之招攬、轉送要保文件及收取第1次保險費之權限，
    已如前述。又參酌被告乙○○自承：「…原告有將2張舊保
    單給我，是要我將0000000元轉換為新保單，…0000000元是
    繳新契約保費，原告有簽新契約的要保書，所以原告知道00
    00000是要交新契約的錢，並且把公司匯給他的0000000元匯
    給我。」「是我叫原告將公司匯給他的0000000元匯給我，
    我跟原告的意思都是要將這0000000元做為新保單的保費。
    」等語（見本院卷第41頁、42頁），核與原告所主張：原告
    將0000000元匯入被告乙○○之帳戶，係因為原告轉換契約
    要買新保單的費用之情相符。由上開過程以觀，足見被告乙
    ○○顯係利用招攬保險業務之機會，為被告國泰公司代客戶
    辦理保險事務，即係利用職務上予以之機會而為與其執行職
    務有密切關係之行為，在客觀上應認與其執行職務有關，換
    言之，乙○○「行為之外觀」顯已具執行職務之形式，在客
    觀上足認其係執行職務。再者民法第188條第1項前段僱用人
    責任之依據，在於使用他人享用其利者，應承擔其害負其責
    任，本件被告乙○○所為之保險商品招攬及代收保險費之行
    為，本係乙○○利用前開職務內容所給予之機會而為，被告
    國泰公司對所授權之該等職務內容因此所增加犯罪不法行為
    之風險，原得事先預見而為防範，渠辯稱被告乙○○故意詐
    騙客戶之行為已經超過公司可以監督之範圍云云，顯不足採
    。雖被告國泰公司另辯稱：本件應係被告乙○○與原告間之
    私人借貸行為云云，惟查被告乙○○已陳稱：「因為經理陳
    明仁在96年5月23日晚上告訴我暫時不能再招攬業務，所以
    我才於24日或25日到原告家，簽借據給原告做為憑證，因為
    日期發生在24日或25日之前，所以我才會寫我印象中的保單
    借款日期21日。」等語，被告國泰公司對被告乙○○該項陳
    明未予爭執，可證所謂「借貸」乙詞無非事後所做之書面而
    已而與實情不符，自不可信，應認被告國泰公司之辯解亦不
    足採。綜上，本件被告乙○○建議原告將系爭2張舊保單轉
    換為新投資型之保單，但於原告交付2張舊保單並簽立新保
    單之要保書，又收受原告所交新保單之保險費後，竟未依約
    替原告辦理新保險契約，不法侵害原告之權利，致原告受有
    損害，被告乙○○固應負賠償責任，而被告國泰公司亦應依
    民法第188條第1項前段之規定，與被告乙○○負連帶賠償責
    任，至堪認定（最高法院94年度台上字第2243號、臺灣高等
    法院臺南分院95年度上字第161號判決意旨參照）。
三、從而原告本於侵權行為之法則請求被告連帶賠償0000000元
    及自98年5月13日（即最後起訴狀繕本送達之翌日）起至清
    償日止按年息百分之5計算之利息，洵屬有據，應予准許。
四、本件判決基礎已臻明確，兩造其餘攻擊防禦方法及訴訟資料
    ，經核均於判決結果不生影響，爰不一一論駁，併此敘明。
丙、訴訟費用之裁判：
    本件訴訟費用16840元（即第一審裁判費），由被告連帶負
    擔。
丁、假執行之宣告：
    原告陳明願供擔保，請求宣告假執行，被告國泰公司陳明願
    供擔保，請求宣告免為假執行，均核無不合，爰分別酌定擔
    保金額，予以准許。
戊、結論：
    本件原告之訴為有理由，依民事訴訟法第87條第1項、第85
    條第2項、第390條第2項、第392條第2項，判決如主文。
中    華    民    國    98    年     7    月    17    日
                  民事庭法  官  李慧兒
以上正本係照原本作成。
如對本判決上訴，須於判決送達後20日內向本院提出上訴狀。
中    華    民    國     98    年    7    月    17    日
                        書記官  李繼業


司法院資訊處製作；財團法人民間司法改革基金會備份。
